---
title: "Projekt - Prognozowanie i symulacja zjawisk gospodarczych"
author: "Piotr Pasierb, Oskar Paśko, Michał Żychowski"
date: "2024-05-04"
output:
  pdf_document: default
  html_document: default
---

# Projekt - Prognozowanie i symulacja zjawisk gospodarczych
## Wczytanie bibliotek
Wczytuje potrzebne biblioteki do projektu.

```{r echo=TRUE, message=FALSE, warning=FALSE}
library(dplyr)
library(zoo)
library(xts)
library(tsbox)
library(skedastic)
library(lmtest)
library(urca)
library(forecast)
library(ggplot2)
```

## Wczytanie danych
Wczytuje dane wykorzystywane do analizy w projekcie.

```{r echo=TRUE, message=TRUE, warning=FALSE}
setwd("C:/Users/micha/Desktop/Projekt_Prognozowanie_i_symulacja_zjawisk_gospodarczych")
data <- read.csv("Data/Dane.csv", sep = ";", dec = ",", colClasses = c("character","numeric","numeric","numeric","numeric"))
data2 <- read.csv("Data/Dane2.csv", sep = ",")
data3 <- read.csv("Data/Dane3.csv", sep = ";")
data4 <- read.csv("Data/Dane4.csv", sep = ",")
```

Dalej dane są podzielone na 7 zbiorów. Pierwsze cztery zbiory to "Wskażniki makroekonomiczne" z strony Głównego Urzędu Statystycznego. Dane zbiorów 5-7 są z strony kaggle.com. Zbiór piąty to dzienne dane pogodowe Indii. Szósty zbiór to godzinowe dane pogodowe Półwyspu Gallipoli. Ostatni zbiór zawiera miesięczne dane pogodowe Stanów Zjednoczonych Ameryki.

### Zbiór 1
```{r echo=TRUE, message=TRUE, warning=FALSE}
zb1 <- data.frame(data$Data,data$Podaż.pieniądza.ogółem.M3..w.mln.zł.)
colnames(zb1) <- c("Data", "Podaż pieniądza ogółem M3 w mln zł.")
head(zb1, n=10)
```

### Zbiór 2
```{r echo=TRUE, message=TRUE, warning=FALSE}
zb2 <- data.frame(data$Data,data$Wskaźnik.ogólnego.klimatu.koniunktury.w.budownictwie)
colnames(zb2) <- c("Data", "Wskażnik ogólnego klimatu koniunktury w budownictwie")
head(zb2, n=10)
```

### Zbiór 3
```{r echo=TRUE, message=TRUE, warning=FALSE}
zb3 <- data.frame(data$Data,data$Mieszkania.oddane.do.użytkowania..w.tys)
colnames(zb3) <- c("Data", "Mieszkania oddane do użytkowania w tys")
head(zb3, n=10)
```

### Zbiór 4
```{r echo=TRUE, message=TRUE, warning=FALSE}
zb4 <- data.frame(data$Data,data$Dochody.budżetu.państwa.ogółem..w.mln.zł.)
colnames(zb4) <- c("Data", "Dochody budżetu państwa ogółem w mln zł.")
head(zb4, n=10)
```

### Zbiór 5
```{r echo=TRUE, message=TRUE, warning=FALSE}
zb5 <- data.frame(data2$date,data2$meantemp)
colnames(zb5) <- c("Data", "Średnia temperatura w ciągu dnia.")
head(zb5, n=10)
```

### Zbiór 6
```{r echo=TRUE, message=TRUE, warning=FALSE}
zb6 <- data.frame(data3$DateTime,data3$Temperature)
colnames(zb6) <- c("Data i godzina", "Temperatura.")
head(zb6, n=10)
```


### Zbiór 7
```{r echo=TRUE, message=TRUE, warning=FALSE}
zb7 <- data.frame(data4$Time,data4$Monthly.Average.Temperature)
zb7 <- na.omit(zb7)
colnames(zb7) <- c("Data i godzina", "Średnia miesięczna temperatura.")
head(zb7, n=10)
```


## Szeregi czasowe
Utworzenie szeregów czasowych z wczytanych zbiorów danych.

### Szereg pierwszy
```{r echo=TRUE, message=TRUE, warning=FALSE}
ts1 <- ts(zb1$`Podaż pieniądza ogółem M3 w mln zł.`, start = c(2000, 1), frequency = 4)
ts1
plot(ts1)
```

### Szereg drugi
```{r echo=TRUE, message=TRUE, warning=FALSE}
ts2 <- ts(zb2$`Wskażnik ogólnego klimatu koniunktury w budownictwie`, start = c(2000, 1), frequency = 4)
ts2
plot(ts2)
```

### Szereg trzeci
```{r echo=TRUE, message=TRUE, warning=FALSE}
ts3 <- ts(zb3$`Mieszkania oddane do użytkowania w tys`, start = c(2000, 1), frequency = 4)
ts3
plot(ts3)
```

### Szereg czwarty
```{r echo=TRUE, message=TRUE, warning=FALSE}
ts4 <- ts(zb4$`Dochody budżetu państwa ogółem w mln zł.`, start = c(2000, 1), frequency = 4)
ts4
plot(ts4)
```

### Szereg piąty
```{r echo=TRUE, message=TRUE, warning=FALSE}
start_date <- as.Date("2017-01-01")
end_date <- as.Date("2017-04-24")
dates <- seq.Date(from = start_date, to = end_date, by = "day")
ts5 <- ts_ts(xts(zb5$`Średnia temperatura w ciągu dnia.`, order.by = dates))
ts5
plot(ts5)
```

### Szereg szósty
```{r echo=TRUE, message=TRUE, warning=FALSE}
start_date2 <- as.POSIXct("2008-01-01 03:00:00")
end_date2 <- as.POSIXct("2021-12-31 23:00:00")
dates2 <- seq(from = start_date2, to = end_date2, by = "hour")
ts6 <- ts_ts(xts(zb6$Temperatura., order.by = dates2))
ts6
plot(ts6, col="blue")
```

### Szereg siódmy
```{r echo=TRUE, message=TRUE, warning=FALSE}
ts7 <- ts(zb7$`Średnia miesięczna temperatura.`, start = c(1942, 2), frequency = 12)
ts7
plot(ts7, col="blue")
```

## Autokorelacja
Teraz przeprowadzamy testy na autokorelację ACF i PACF oraz Durbina-Watsona dla każdego szeregu czasowego.

```{r echo=TRUE, message=TRUE, warning=FALSE}
acf(ts1)
pacf(ts1)
df1 = data.frame(time=1:length(ts1),ts1)
model1 <- lm(ts1~time,data = df1)
dwtest(formula = model1, order.by = NULL)
```

Z przeprowadzonego testu wynika, iż zachodzi autokorelacja.


```{r echo=TRUE, message=TRUE, warning=FALSE}
acf(ts2)
pacf(ts2)
df2 = data.frame(time=1:length(ts2),ts2)
model2 <- lm(ts2~time,data = df2)
dwtest(formula = model2, order.by = NULL)
```

Z przeprowadzonego testu wynika, iż zachodzi autokorelacja.

```{r echo=TRUE, message=TRUE, warning=FALSE}
acf(ts3)
pacf(ts3)
df3 = data.frame(time=1:length(ts3),ts3)
model3 <- lm(ts3~time,data = df3)
dwtest(formula = model3, order.by = NULL)
```

Z przeprowadzonego testu wynika, iż zachodzi autokorelacja.

```{r echo=TRUE, message=TRUE, warning=FALSE}
acf(ts4)
pacf(ts4)
df4 = data.frame(time=1:length(ts4),ts4)
model4 <- lm(ts4~time,data = df4)
dwtest(formula = model4, order.by = NULL)
```

Z przeprowadzonego testu wynika, iż zachodzi autokorelacja.

```{r echo=TRUE, message=TRUE, warning=FALSE}
acf(ts5)
pacf(ts5)
df5 = data.frame(time=1:length(ts5),ts5)
model5 <- lm(ts5~time,data = df5)
dwtest(formula = model5, order.by = NULL)
```

Z przeprowadzonego testu wynika, iż zachodzi autokorelacja.

```{r echo=TRUE, message=TRUE, warning=FALSE}
acf(ts6)
pacf(ts6)
df6 = data.frame(time=1:length(ts6),ts6)
model6 <- lm(ts6~time,data = df6)
dwtest(formula = model6, order.by = NULL)
```

Z przeprowadzonego testu wynika, iż zachodzi autokorelacja.

```{r echo=TRUE, message=TRUE, warning=FALSE}
acf(ts7)
pacf(ts7)
df7 = data.frame(time=1:length(ts7),ts7)
model7 <- lm(ts7~time,data = df7)
dwtest(formula = model7, order.by = NULL)
```

Z przeprowadzonego testu wynika, iż zachodzi autokorelacja.

## Heteroskedastyczność
Teraz przeprowadzamy testy na heteroskedastyczność dla wszystkich siedmiu szeregów czasowych.

```{r echo=TRUE, message=TRUE, warning=FALSE}
plot(model1$residuals)
bptest(model1)
```
Po przeprowadzeniu testu Breusch-Pagan'a, ponieważ p-value jest mniejsze od 0.05 odrzucamy hipotezę zerową i możemy stwierdzić, że występuje heteroskedastyczność. 

```{r echo=TRUE, message=TRUE, warning=FALSE}
plot(model2$residuals)
bptest(model2)
```

Po przeprowadzeniu testu Breusch-Pagan'a, ponieważ p-value jest mniejsze od 0.05 odrzucamy hipotezę zerową i możemy stwierdzić, że występuje heteroskedastyczność. 

```{r echo=TRUE, message=TRUE, warning=FALSE}
plot(model3$residuals)
bptest(model3)
```

Po przeprowadzeniu testu Breusch-Pagan'a, ponieważ p-value jest większe od 0.05 nie możemy odrzucić hipotezy zerowej i nie możemy stwierdzić, że występuje heteroskedastyczność. Musimy przeprowadzić kolejne testy.

```{r echo=TRUE, message=TRUE, warning=FALSE}
white(mainlm = model3, interactions = FALSE, statonly = FALSE)
goldfeld_quandt(mainlm = model3, method = "parametric", deflator = NA, prop_central = 1/3, group1prop = 1/2, alternative = "two.sided", statonly = FALSE)
```
Po przeprowadzeniu testu White'a i testu Goldfeld-Quandt'a dalej p-value jest większe od 0.05, więc możemy stwierdzić, że nie występuje heteroskedastyczność.

```{r echo=TRUE, message=TRUE, warning=FALSE}
plot(model4$residuals)
bptest(model4)
```

Po przeprowadzeniu testu Breusch-Pagan'a, ponieważ p-value jest mniejsze od 0.05 odrzucamy hipotezę zerową i możemy stwierdzić, że występuje heteroskedastyczność.

```{r echo=TRUE, message=TRUE, warning=FALSE}
plot(model5$residuals)
bptest(model5)
```

Po przeprowadzeniu testu Breusch-Pagan'a, ponieważ p-value jest większe od 0.05 nie możemy odrzucić hipotezy zerowej i nie możemy stwierdzić, że występuje heteroskedastyczność. Musimy przeprowadzić kolejne testy.

```{r echo=TRUE, message=TRUE, warning=FALSE}
white(mainlm = model5, interactions = FALSE, statonly = FALSE)
goldfeld_quandt(mainlm = model5, method = "parametric", deflator = NA, prop_central = 1/3, group1prop = 1/2, alternative = "two.sided", statonly = FALSE)
```

Po przeprowadzeniu testu White'a i testu Goldfeld-Quandt'a dalej p-value jest większe od 0.05, więc możemy stwierdzić, że nie występuje heteroskedastyczność.

```{r echo=TRUE, message=TRUE, warning=FALSE}
plot(model6$residuals, type = "l", col="blue")
bptest(model6)
```

Po przeprowadzeniu testu Breusch-Pagan'a, ponieważ p-value jest mniejsze od 0.05 odrzucamy hipotezę zerową i możemy stwierdzić, że występuje heteroskedastyczność.


```{r echo=TRUE, message=TRUE, warning=FALSE}
plot(model7$residuals, type = "l", col="blue")
bptest(model7)
```

Po przeprowadzeniu testu Breusch-Pagan'a, ponieważ p-value jest mniejsze od 0.05 odrzucamy hipotezę zerową i możemy stwierdzić, że występuje heteroskedastyczność.


## Stacjonarność
Teraz przeprowadzamy test na stacjonarność naszych szeregów.

```{r echo=TRUE, message=TRUE, warning=FALSE}
urca::ur.kpss(ts1) %>% summary()
urca::ur.kpss(ts2) %>% summary()
urca::ur.kpss(ts3) %>% summary()
urca::ur.kpss(ts4) %>% summary()
urca::ur.kpss(ts5) %>% summary()
urca::ur.kpss(ts6) %>% summary()
urca::ur.kpss(ts7) %>% summary()
```

Z przeprowadzonego testu KPSS wychodzi, iż pierwsze sześć szeregów czasowych jest niestacjonarne, a ostatni siódmy szereg jest stacjonarny.



## Tworzenie modeli
Na podstawie naszych wcześniejszych testów stworzymy teraz model predykcji dla każdego szeregu czasowego.

### Szereg 1
Jako, że pierwszy szereg czasowy wyszedł niestacjonarny musimy go zróżnicować.

```{r echo=TRUE, message=TRUE, warning=FALSE}
diff(ts1, lag = 4) %>% urca::ur.kpss() %>% summary()
```
Jako, że zróżnicowanie szeregu nie przyniosło oczekiwanych rezultatów (szereg dalej jest niestacjonarny). Spróbujemy pozbyć się trendu.


```{r echo=TRUE, message=TRUE, warning=FALSE}
model1$residuals %>% urca::ur.kpss() %>% summary()
```

Pozbycie się trendu nie spowodowało, że nasz szereg jest stacjonarny. Musimy, więc 

```{r echo=TRUE, message=TRUE, warning=FALSE}
###
```

### Szereg 2
Jako, że drugi szereg czasowy też wyszedł niestacjonarny musimy go zróżnicować.

```{r echo=TRUE, message=TRUE, warning=FALSE}
diff(ts2) %>% urca::ur.kpss() %>% summary()
```


```{r echo=TRUE, message=TRUE, warning=FALSE}
acf(diff(ts2))
pacf(diff(ts2))
```

Z testu ACF wychodzi nam, iż q może wychodzić 1. Z testu PACF wychodzi, iż p jest też równe 1.
Szereg czasowy wydaje się być sezonowy.


```{r echo=TRUE, message=TRUE, warning=FALSE}
Arima(y=ts2, order = c(1,1,1), lambda = NULL)
```

```{r echo=TRUE, message=TRUE, warning=FALSE}
Arima(y=ts2, seasonal = c(1,1,1), lambda = NULL)
```

```{r echo=TRUE, message=TRUE, warning=FALSE}
ts2arima = Arima(y=ts2, seasonal = c(1,1,1), lambda = "auto")
ts2arima
```

```{r echo=TRUE, message=TRUE, warning=FALSE}
auto.arima(ts2, seasonal = TRUE)
```

Model ts2arima okazał się najlepszy spośród testowany modeli.


### Szereg 3
Jako, że trzeci szereg czasowy również wyszedł niestacjonarny musimy go zróżnicować.

```{r echo=TRUE, message=TRUE, warning=FALSE}
diff(ts3) %>% urca::ur.kpss() %>% summary()
```



```{r echo=TRUE, message=TRUE, warning=FALSE}
acf(diff(ts3, lag = 4))
pacf(diff(ts3, lag = 4))
```

Z testu ACF wychodzi nam, iż q może wychodzić 1. Z testu PACF wychodzi, iż p jest też równe 1.
Szereg czasowy wydaje się być sezonowy.


```{r echo=TRUE, message=TRUE, warning=FALSE}
Arima(y=ts3, order = c(1,1,1), lambda = NULL)
```

```{r echo=TRUE, message=TRUE, warning=FALSE}
Arima(y=ts3, seasonal = c(1,1,1), lambda = NULL)
```

```{r echo=TRUE, message=TRUE, warning=FALSE}
ts3arima = Arima(y=ts3, seasonal = c(1,1,1), lambda = "auto")
ts3arima
```

```{r echo=TRUE, message=TRUE, warning=FALSE}
auto.arima(ts3, seasonal = TRUE)
```

Model ts3arima okazał się najlepszy spośród testowany modeli.

### Szereg 4
Jako, że czwarty szereg czasowy wyszedł niestacjonarny musimy go zróżnicować.

```{r echo=TRUE, message=TRUE, warning=FALSE}
diff(ts4) %>% urca::ur.kpss() %>% summary()
```

```{r echo=TRUE, message=TRUE, warning=FALSE}
acf(diff(ts4, lag = 4))
pacf(diff(ts4))
```

Z testu ACF wychodzi nam, iż q może wychodzić 2. Z testu PACF wychodzi, iż p jest równe 1.
Szereg czasowy wydaje się być sezonowy.


```{r echo=TRUE, message=TRUE, warning=FALSE}
Arima(y=ts4, order = c(1,1,2), lambda = NULL)
```
```{r echo=TRUE, message=TRUE, warning=FALSE}
Arima(y=ts4, order = c(8,2,8), lambda = NULL)
```

```{r echo=TRUE, message=TRUE, warning=FALSE}
ts4arima = Arima(y=ts4, seasonal = c(4,2,4), lambda = NULL)
ts4arima
```

```{r echo=TRUE, message=TRUE, warning=FALSE}
Arima(y=ts4, seasonal = c(4,0,4), lambda = "auto")
```

```{r echo=TRUE, message=TRUE, warning=FALSE}
auto.arima(ts4, seasonal = TRUE)
```

Model ts4arima okazał się najlepszy spośród testowany modeli.

### Szereg 5
Jako, że piąty szereg czasowy też wyszedł niestacjonarny musimy go zróżnicować.

```{r echo=TRUE, message=TRUE, warning=FALSE}
diff(ts5) %>% urca::ur.kpss() %>% summary()
```

```{r echo=TRUE, message=TRUE, warning=FALSE}
acf(diff(ts5))
pacf(diff(ts5))
```

Z testu ACF wychodzi nam, iż q może wychodzić 0. Z testu PACF wychodzi, iż p jest też równe 0.


```{r echo=TRUE, message=TRUE, warning=FALSE}
ts5arima = Arima(y=ts5, order = c(0,1,0), lambda = NULL)
ts5arima
```

```{r echo=TRUE, message=TRUE, warning=FALSE}
Arima(y=ts5, seasonal = c(0,0,0), lambda = NULL)
```

```{r echo=TRUE, message=TRUE, warning=FALSE}
Arima(y=ts5, order = c(1,1,0), lambda = "auto")
```

```{r echo=TRUE, message=TRUE, warning=FALSE}
auto.arima(ts5, seasonal = TRUE)
```

Model ts5arima okazał się najlepszy spośród testowany modeli.

### Szereg 6
Jako, że szósty szereg czasowy wyszedł niestacjonarny musimy go zróżnicować.

```{r echo=TRUE, message=TRUE, warning=FALSE}
diff(ts6) %>% urca::ur.kpss() %>% summary()
```

```{r echo=TRUE, message=TRUE, warning=FALSE}
acf(diff(ts6, lag = 24))
pacf(diff(ts6))
```

Z testu ACF wychodzi nam, iż q może wychodzić 0. Z testu PACF wychodzi, iż p jest też równe 0.
Szereg czasowy wydaje się być sezonowy.


```{r echo=TRUE, message=TRUE, warning=FALSE}
ts6arima = Arima(y=ts6, order = c(0,1,0), lambda = NULL)
```

```{r echo=TRUE, message=TRUE, warning=FALSE}
Arima(y=ts6, seasonal = c(0,0,0), lambda = NULL)
```

```{r echo=TRUE, message=TRUE, warning=FALSE}
#Arima(y=ts6, seasonal = c(1,0,1), lambda = "auto")
# Za duża ilość dancyh do obliczenia dla komputera
```

```{r echo=TRUE, message=TRUE, warning=FALSE}
#auto.arima(ts6, seasonal = TRUE)
# Za duża ilość dancyh do obliczenia dla komputera
```

Model ts6arima okazał się najlepszy spośród testowany modeli.

### Szereg 7
Jako, że siódmy jest stacjonarny nie musimy go różnicować.

```{r echo=TRUE, message=TRUE, warning=FALSE}
acf(ts7)
pacf(ts7)
```

Z testu ACF wychodzi nam, iż q może wychodzić 1. Z testu PACF wychodzi, iż p jest też równe 1.

```{r echo=TRUE, message=TRUE, warning=FALSE}
Arima(y=ts7, seasonal = c(1,0,1), lambda = NULL)
```

```{r echo=TRUE, message=TRUE, warning=FALSE}
Arima(y=ts7, order = c(1,0,1), lambda = NULL)
```

```{r echo=TRUE, message=TRUE, warning=FALSE}
Arima(y=ts7, order = c(1,0,4), lambda = NULL)
```

```{r echo=TRUE, message=TRUE, warning=FALSE}
ts7arima = Arima(y=ts7, order = c(1,0,8), lambda = NULL)
ts7arima
```

Model ts7arima okazał się najlepszy spośród testowany modeli.


## Predykcja
Przeprowadzamy predykcję dla wybranych modeli.

```{r echo=TRUE, message=TRUE, warning=FALSE}
prediction1 
```

```{r echo=TRUE, message=TRUE, warning=FALSE}
prediction2 = forecast(ts2arima, h = 12)
autoplot(ts2, series="Original Data") +
  autolayer(prediction2, series="Forecast", PI=FALSE) +
  ggtitle("Time Series and ARIMA Forecast") +
  xlab("Time") +
  ylab("Value") +
  theme_minimal() +
  scale_colour_manual(values=c("Original Data"="blue", "Forecast"="green"))
```

```{r echo=TRUE, message=TRUE, warning=FALSE}
prediction3 = forecast(ts3arima, h = 12)
autoplot(ts3, series="Original Data") +
  autolayer(prediction3, series="Forecast", PI=FALSE) +
  ggtitle("Time Series and ARIMA Forecast") +
  xlab("Time") +
  ylab("Value") +
  theme_minimal() +
  scale_colour_manual(values=c("Original Data"="blue", "Forecast"="green"))
```

```{r echo=TRUE, message=TRUE, warning=FALSE}
prediction4 = forecast(ts4arima, h = 12)
autoplot(ts4, series="Original Data") +
  autolayer(prediction3, series="Forecast", PI=FALSE) +
  ggtitle("Time Series and ARIMA Forecast") +
  xlab("Time") +
  ylab("Value") +
  theme_minimal() +
  scale_colour_manual(values=c("Original Data"="blue", "Forecast"="green"))
```


```{r echo=TRUE, message=TRUE, warning=FALSE}
prediction5 = forecast(ts5arima, h = 12)
autoplot(ts5, series="Original Data") +
  autolayer(prediction5, series="Forecast", PI=FALSE) +
  ggtitle("Time Series and ARIMA Forecast") +
  xlab("Time") +
  ylab("Value") +
  theme_minimal() +
  scale_colour_manual(values=c("Original Data"="blue", "Forecast"="green"))
```

```{r echo=TRUE, message=TRUE, warning=FALSE}
prediction6 = forecast(ts6arima, h = 12)
autoplot(ts6, series="Original Data") +
  autolayer(prediction6, series="Forecast", PI=FALSE) +
  ggtitle("Time Series and ARIMA Forecast") +
  xlab("Time") +
  ylab("Value") +
  theme_minimal() +
  scale_colour_manual(values=c("Original Data"="blue", "Forecast"="green"))
```

```{r echo=TRUE, message=TRUE, warning=FALSE}
prediction7 = forecast(ts4arima, h = 12)
autoplot(ts7, series="Original Data") +
  autolayer(prediction7, series="Forecast", PI=FALSE) +
  ggtitle("Time Series and ARIMA Forecast") +
  xlab("Time") +
  ylab("Value") +
  theme_minimal() +
  scale_colour_manual(values=c("Original Data"="blue", "Forecast"="green"))
```



## Dekompozycja

```{r}
decompose(ts2) %>% plot()
```


```{r}
decompose(ts3) %>% plot()
```

```{r}
decompose(ts4) %>% plot()
```

```{r}
decompose(ts5) %>% plot()
```

```{r}
decompose(ts6) %>% plot()
```

```{r}
decompose(ts7) %>% plot()
```

























