---
title: "Projekt - Prognozowanie i symulacja zjawisk gospodarczych"
author: "Piotr Pasierb, Oskar Paśko, Michał Żychowski"
date: "2024-05-04"
output:
  html_document: default
  pdf_document: default
---

# Projekt - Prognozowanie i symulacja zjawisk gospodarczych
## Wczytanie bibliotek
Wczytuje potrzebne biblioteki do projektu.

```{r echo=TRUE, message=FALSE, warning=FALSE}
library(dplyr)
library(zoo)
library(xts)
library(tsbox)
```

## Wczytanie danych
Wczytuje dane wykorzystywane do analizy w projekcie.

```{r echo=FALSE, message=TRUE, warning=FALSE}
setwd("C:/Users/micha/Desktop/Projekt_Prognozowanie_i_symulacja_zjawisk_gospodarczych")
data <- read.csv("Data/Dane.csv", sep = ";", dec = ",", colClasses = c("character","numeric","numeric","numeric","numeric"))
data2 <- read.csv("Data/Dane2.csv", sep = ",")
data3 <- read.csv("Data/Dane3.csv", sep = ";")
data4 <- read.csv("Data/Dane4.csv", sep = ",")
```

Dalej dane są podzielone na 7 zbiorów. Pierwsze cztery zbiory to "Wskażniki makroekonomiczne" z strony Głównego Urzędu Statystycznego. Dane zbiorów 5-7 są z strony kaggle.com. Zbiór piąty to dzienne dane pogodowe Indii. Szósty zbiór to godzinowe dane pogodowe Półwyspu Gallipoli. Ostatni zbiór zawiera miesięczne dane pogodowe Stanów Zjednoczonych Ameryki.

### Zbiór 1
```{r echo=FALSE, message=TRUE, warning=FALSE}
zb1 <- data.frame(data$Data,data$Podaż.pieniądza.ogółem.M3..w.mln.zł.)
colnames(zb1) <- c("Data", "Podaż pieniądza ogółem M3 w mln zł.")
head(zb1, n=10)
```

### Zbiór 2
```{r echo=FALSE, message=TRUE, warning=FALSE}
zb2 <- data.frame(data$Data,data$Wskaźnik.ogólnego.klimatu.koniunktury.w.budownictwie)
colnames(zb2) <- c("Data", "Wskażnik ogólnego klimatu koniunktury w budownictwie")
head(zb2, n=10)
```

### Zbiór 3
```{r echo=FALSE, message=TRUE, warning=FALSE}
zb3 <- data.frame(data$Data,data$Mieszkania.oddane.do.użytkowania..w.tys)
colnames(zb3) <- c("Data", "Mieszkania oddane do użytkowania w tys")
head(zb3, n=10)
```

### Zbiór 4
```{r echo=FALSE, message=TRUE, warning=FALSE}
zb4 <- data.frame(data$Data,data$Dochody.budżetu.państwa.ogółem..w.mln.zł.)
colnames(zb4) <- c("Data", "Dochody budżetu państwa ogółem w mln zł.")
head(zb4, n=10)
```

### Zbiór 5
```{r echo=FALSE, message=TRUE, warning=FALSE}
zb5 <- data.frame(data2$date,data2$meantemp)
colnames(zb5) <- c("Data", "Średnia temperatura w ciągu dnia.")
head(zb5, n=10)
```

### Zbiór 6
```{r echo=FALSE, message=TRUE, warning=FALSE}
zb6 <- data.frame(data3$DateTime,data3$Temperature)
colnames(zb6) <- c("Data i godzina", "Temperatura.")
head(zb6, n=10)
```


### Zbiór 7
```{r echo=FALSE, message=TRUE, warning=FALSE}
zb7 <- data.frame(data4$Time,data4$Monthly.Average.Temperature)
zb7 <- na.omit(zb7)
colnames(zb7) <- c("Data i godzina", "Średnia miesięczna temperatura.")
head(zb7, n=10)
```


## Szeregi czasowe
Utworzenie szeregów czasowych z wczytanych zbiorów danych.

### Szereg pierwszy
```{r echo=FALSE, message=TRUE, warning=FALSE}
ts1 <- ts(zb1$`Podaż pieniądza ogółem M3 w mln zł.`, start = c(2000, 1), frequency = 4)
ts1
```

### Szereg drugi
```{r echo=FALSE, message=TRUE, warning=FALSE}
ts2 <- ts(zb2$`Wskażnik ogólnego klimatu koniunktury w budownictwie`, start = c(2000, 1), frequency = 4)
ts2
```

### Szereg trzeci
```{r echo=FALSE, message=TRUE, warning=FALSE}
ts3 <- ts(zb3$`Mieszkania oddane do użytkowania w tys`, start = c(2000, 1), frequency = 4)
ts3
```

### Szereg czwarty
```{r echo=FALSE, message=TRUE, warning=FALSE}
ts4 <- ts(zb4$`Dochody budżetu państwa ogółem w mln zł.`, start = c(2000, 1), frequency = 4)
ts4
```

### Szereg piąty
```{r echo=FALSE, message=TRUE, warning=FALSE}
start_date <- as.Date("2017-01-01")
end_date <- as.Date("2017-04-24")
dates <- seq.Date(from = start_date, to = end_date, by = "day")
ts5 <- ts_ts(xts(zb5$`Średnia temperatura w ciągu dnia.`, order.by = dates))
ts5
```

### Szereg szósty
```{r echo=FALSE, message=TRUE, warning=FALSE}
start_date2 <- as.POSIXct("2008-01-01 03:00:00")
end_date2 <- as.POSIXct("2021-12-31 23:00:00")
dates2 <- seq(from = start_date2, to = end_date2, by = "hour")
ts6 <- ts_ts(xts(zb6$Temperatura., order.by = dates2))
ts6
```

### Szereg siódmy
```{r echo=FALSE, message=TRUE, warning=FALSE}
ts7 <- ts(zb7$`Średnia miesięczna temperatura.`, start = c(1942, 2), frequency = 12)
ts7
```




